臺灣嘉義地方法院民事判決　　　　　　　 95年度訴字第383號
原　　　告　乙○○
　　　　　　丙○○
共　　　同
訴訟代理人　甲○○
被　　　告　丁○○
　　　　　　　　　　　　附1
　　　　　　戊○○○
上列當事人間請求拆屋還地等事件，本院於民國96年7月9日言詞
辯論終結，判決如下：
    主  文
被告丁○○應將坐落於嘉義市○○段三七八之七地號土地如附圖
所示A部分面積四十四平方公尺鋼骨造房屋及B部分面積十四平方
公尺鋼骨造停車棚拆除，將該土地交還原告。
被告戊○○○應給付原告新台幣貳萬肆仟伍佰玖拾玖元；被告丁
○○應給付原告陸萬捌仟壹佰伍拾元及自民國九十五年九月一日
起至交還上開土地之日止，按年給付原告壹萬捌仟伍佰陸拾元。
原告其餘之訴駁回。
訴訟費用由被告戊○○○負擔百分之二，餘由被告丁○○負擔。
本判決第一項於原告以新台幣貳拾陸萬元為被告丁○○供擔保後
，得假執行。
本判決第二項於原告分別以新台幣玖仟元、貳萬參仟元為被告戊
○○○、丁○○供擔保後，得假執行。
原告其餘假執行之聲請駁回。
    事實及理由
壹、程序方面：
    按訴狀送達後，原告不得將原訴變更或追加他訴。但請求之
    基礎事實同一及擴張或減縮應受判決事項之聲明者者，不在
    此限，民事訴訟法第255條第1項第2、3款定有明文。查原告
    原起訴請求判決：「一、被告應共同將坐落於嘉義市○○段
    378之7地號土地，面積約0.005公頃地上建物、工作物拆除
    ，將該土地交還原告。二、被告應給付原告新台幣（下同）
    11萬2,000元及自民國95年9月1日起至拆屋還地日止，按年
    連帶給付原告1萬6,000元。」嗣經本院履勘現場，並囑託嘉
    義市地政事務所派員測量並繪製土地複丈成果圖（下稱附圖
    ），故更正聲明為：「一、被告應共同將坐落於嘉義市○○
    段378之7地號土地，如附圖所示A部分面積44平方公尺鋼骨
    造辦公室房屋及B部分面積14平方公尺鋼骨造停車棚拆除，
    將該土地交還原告。。二、被告應連帶給付原告9萬2,800
    元及自95年9月1日起至拆屋還地之日止，按年連帶給付原告
    1萬8,560元。三、願供擔保請准宣告假執行。」，分別係屬
    應受判決事項聲明之擴張及減縮，並為訴之追加，而原告本
    於被告無權占有使用原告土地之基礎事實而為主張，其基礎
    事實同一，依上揭說明，應為合法。
貳、實體方面：
一、原告起訴主張：
（一）緣坐落於嘉義市○○段378之7地號土地（下稱系爭土地）
      為原告2人所共有，應有部分各為2分之1，有土地登記謄
      本可稽。被告無任何權源竟將附圖所示編號A部分面積44
      平方公尺鋼骨造辦公室房屋及編號B部分面積14平方公尺
      鋼骨造停車棚設於系爭土地，顯屬無權占有，原告本於所
      有權，依民法第767條之規定，自得訴請被告拆除，將系
      爭土地交還原告。
（二）查被告於系爭土地附圖所示編號A部分之房屋，曾出租予
      第三人, 目前之承租人為信家房屋仲介，但不知其租金額
      。惟按城市地方房屋之租金以不超過土地及其建築物申報
      總價10％為限，土地法第97條第1項訂有明文。上揭規定
      於租用基地建築房屋准用之，土地法第105條亦有明文。
      土地法第105條準用同法第97條租金所定建築基地之租金
      ，按申報價額年息10％為限，乃至基地租金之最高限額而
      言（最高法院46年台上字第855號判例參照）。又土地法
      第97條關於房屋及基地計收租金之規定，於損害賠償事件
      雖非當然一體適用，然未嘗不可據為計算賠償之標準（最
      高法院49年台上字第1230號判例參照）。被告自88年8月
      間無權占有原告共有之系爭土地共58平方公尺，按93年1
      月間之申報地價每平方公尺3,200元，總額為18萬5,600元
      ，按10％計算為1萬8,560元，原告爰依侵權行為損害賠償
      及不當得利之法律關係請求被告賠償自90年9月1日起至拆
      屋還地日止之損害。並聲明：1、被告應共同將坐落於系
      爭土地，如附圖所示編號A部分面積44平方公尺鋼骨造辦
      公室房屋及B部分面積14平方公尺鋼骨造停車棚拆除，將
      該土地交還原告。2、被告應連帶給付原告9萬2,800元及
      自95年9月1日起至拆屋還地日止，按年連帶給付原告1萬
      8,560元。3、原告願供擔保請准宣告假執行。
二、被告戊○○○則以停車棚我沒有使用，約1、2年辦公室要蓋
    廁所，我有經過原告父親同意等語置辯。
三、被告丁○○則以下列言詞置辯，並聲明：駁回原告之訴。
（一）原告共有之系爭土地，與原告原有地號（378等）土地原
      屬同一地號之土地，因為原告無事先規劃預留通路造成日
      後無出入通路，經建築（義教街731巷房屋）分割後，並
      無面臨周邊計畫道路，成為袋地，而如附圖所示編號A部
      分房屋並無影響其通行利益，合先敘明。
（二）證人阮坤長稱如附圖所示編號A部分供辦公室（新生路818
      號）使用之前，是供餐廳使用，所言非也。供餐廳使用是
      屬辦公室隔壁（新生路816號），非屬辦公室範圍內，當
      初新生路816號供餐廳使用時，新生路818號現址供餐廳停
      車場使用，故證人阮坤長所言有違當初現況，且空口無憑
      。證人阮坤長所言新生路818號（辦公室部分）有12年之
      久，所言差矣，本人所建合法建物新生路816號只有11 年
      ，當初新生路818號現址為空地（政府建管單位有使用執
      照相片可供查詢），證人阮坤長所言違背事實。被告戊○
      ○○於92年間有承租給人賣鴨肉麵線，鐵皮屋部分（新生
      路818號）是承租人（賣鴨肉麵線）搭建（當初耐斯百貨
      正興建中），經半年生意不好，便離開沒有賣了，於是被
      告丁○○才回來作辦公室使用，和證人阮坤長所言3年多
      是吻合的。又證人阮坤長所言停車棚（即土地複丈成果圖
      編號B部分）是他搭建的，其搭建後占有原告之土地，被
      告均不知情，此部分應由原告向證人阮坤長請求拆屋還地
      ，與被告無關，被告並沒有接收證人阮坤長占有部分之停
      車棚，更不可能擅自拆除原告之地上物，所以原告請求拆
      屋還地停車棚部分並求償損失無理由。
（三）證人阮坤長向被告承租土地做為釣蝦場使用期間亦向原告
      以每年2萬元承租系爭土地，原告於94年底以前出租給證
      人阮坤長，且證人阮坤長經營釣蝦場內的自來水是由新生
      路818號（辦公室部分）提供，所以被告與證人阮坤長釣
      蝦場是一起共生，因此原告於94年底以前沒有權利要求被
      告不當得利損害賠償。（因為原告已將系爭土地出租給證
      人阮坤長，已將地上使用權讓給第三人期間不得重複要求
      二次得利）。被告將土地出租給證人阮坤長做為釣蝦場使
      用，原告才能將系爭土地出租給證人阮坤長獲利，系爭土
      地係屬袋地，完全無面臨道路亦無出口可供使用，被前面
      及後面中庄段373之1地號及同段373地號土地（被告土地
      ）包圍。以前原告將出入口之地方賣給他人，才造成今日
      的死地，根本無法利用，無法獲利，因此才轉向被告求償
      。因此被告要求用以前出租標準（當初原告以2萬元出租
      ）占有比率計算，不可用原告之標準計算。
四、法院判斷：
（一）本件系爭土地為原告所有，目前系爭土地建有如附圖編號
      所示A部分面積44平方公尺鋼骨造房屋及編號B部分面積14
      平方公尺鋼骨造停車棚一情，業據原告提出土地登記謄本
      為證，並經本院勘驗現場查明屬實，製有勘驗筆錄及囑託
      嘉義市地政事務所測製複丈成果圖（即本判決之附圖）附
      卷可稽，堪信真實。
（二）拆除建物、停車棚及交還土地部分：
   1、附圖編號所示A鋼骨造房屋部分：
      按所有人對於無權占有或侵奪其所有物者，得請求返還之
      ，對於妨害其所有權者，得請求除去之，民法第767條定
      有明文。又以無權占有為原因，請求返還所有物之訴，被
      告對原告就其物有所有權存在之事實無爭執，而僅以非無
      權占有為抗辯者，原告於被告無權占有之事實，無舉證責
      任，被告應就其取得占有，係有正當權源之事實證明之，
      如不能證明，則應認原告之請求為有理由（最高法院72年
      度台上字第1552號判決參照）。查附圖編號所示A部分鋼
      骨造房屋係未辦理保存登記之建物，被告丁○○於90年12
      月15日自被告戊○○○處受讓取得該建物之事實上處分權
      ，為兩造所不爭執（見本院第117、118頁），被告戊○○
      ○雖辯稱系爭房屋要蓋廁所時，有經過原告父親同意等語
      ，惟為原告所否認，況縱使原告父親答應被告所興建，然
      系爭土地係原告所有，原告既未同意被告占有使用，被告
      丁○○亦無法提出占有之正當權源，從而原告本於系爭土
      地所有權作用，請求被告丁○○應將坐落系爭土地內，如
      附圖所示編號A部分面積44平方公尺鋼骨造房屋拆除並將
      土地交還原告，洵屬有據，應予准許。至於被告戊○○○
      已非上揭建物之事實上處分權人，原告請求其應共同拆除
      及交還土地洵屬無據，應予駁回。
   2、附圖如編號B鋼骨造停車棚部分：
      被告丁○○辯稱編號B鋼骨造停車棚部分係證人阮坤長所
      建，證人阮坤長只將坐落被告土地之停車棚讓與事實上處
      分權予被告，不包括坐落被告系爭土地之停車棚，故被告
      並非系爭停車棚之事實上處分權人等語。惟證人阮坤長於
      本院96年5月15日言詞辯論期日具結證稱：「向被告的母
      親租的，當時我搭鋼骨造的地上物是我填土蓋的，當時是
      做釣蝦場使用，現在他們作何使用我不知道，租約終止後
      我有說要將地上物給丁○○的媽媽。」、「（當時知否有
      占到原告的地？）當時不知道，是丁○○的媽媽告訴我蓋
      的位置到哪裡，我就蓋到哪裡，後來我給丁○○的媽媽後
      就不知道他們作何使用，我也沒有再使用。」、「（當時
      丁○○的媽媽有無接收該地上物？）有的，他叫我不要拆
      ，給她用。」（見本院第95、96頁），觀之證人阮坤長上
      開證詞，證人阮坤長讓與其興建之停車棚事實上處分權予
      被告戊○○○時，並未區分坐落被告或原告之系爭土地，
      而係將其所興建之停車棚全部之事實上處分權讓與被告戊
      ○○○，故被告丁○○辯稱證人阮坤長只將坐落被告土地
      之停車棚讓與事實上處分權予被告，而不包括坐落原告土
      地之停車棚，並不足採。又查，被告丁○○於95年3月30
      日自被告戊○○○處受讓取得停車棚之事實上處分權（見
      本院第118頁），原告既未同意被告丁○○占有使用，被
      告丁○○亦無法提出占有之正當權源，從而原告本於系爭
      土地所有權作用，請求被告丁○○應將坐落系爭土地內，
      如附圖所示編號B部分面積14平方公尺鋼骨造停車棚拆除
      並將土地交還原告，洵屬有據，應予准許。至於被告戊○
      ○○已非上揭建物之事實上處分權人，原告請求其應共同
      拆除及交還土地亦屬無理，應予駁回。
（三）復按無法律上之原因而受利益，致他人受損害者，應返還
      其利益，民法第179條定有明文。而依不當得利之法則請
      求返還不當得利，以無法律上之原因而受利益，致他人受
      有損害為其要件，故其得請求返還之範圍，應以對方所受
      之利益為度，非以請求人所受損害若干為準，無權占有他
      人土地，可能獲得相當於租金之利益為社會通常之觀念（
      最高法院61年台上字第1695號判例意旨參照）。本件被告
      無權占用系爭土地，受有相當於租金之利益，致原告受有
      損害，則原告請求被告返還相當於租金之損害金，應予准
      許。又按城市地方房屋之租金，以不超過土地及其建築物
      申報總價年息10％為限，租用基地建築房屋亦準用之，土
      地法第97條第1項、第105條分別規定甚詳。另基地租金之
      數額，除以基地申報地價為基礎外，尚須斟酌基地之位置
      ，工商業繁榮之程度，承租人利用基地之經濟價值及所受
      利益等項，並與鄰地租金相比較，以為決定，並非必達申
      報總地價年息10％最高額，最高法院68年度台上字第3071
      號判例意旨亦可資參照。經查，系爭土地為原告所有，自
      93年1月迄今之申報地價為每平方公尺3,200元，此有土地
      登記第二類謄本存卷可按（見本院卷第9頁），本院復斟
      酌系爭土地被告係出租第三人作為營業之用（見本院卷第
      62、74至79頁），所處位置附近臨新生路，距離耐斯百貨
      約50公尺、離嘉北國小約200公尺，經濟尚稱繁榮，交通
      尚稱便利等情，此經本院到場勘驗屬實，製有勘驗筆錄及
      拍攝現場照片在卷可憑（本院卷第39、61至64頁），被告
      雖辯稱系爭土地系袋地，然參酌被告占有系爭土地所受之
      利益及附近之位置，認土地租金以土地申報總價額年息10
      ％計算方為適當，又被告辯稱附圖編號所示A鋼骨造房屋
      係4年前才蓋，然證人阮坤長證述系爭建物於87年就存在
      （見本院卷第96頁），況被告丁○○於96年4月3日答辯狀
      亦稱當初新生路816號供餐廳使用時，新生路818號現址即
      附圖編號A部分位置供餐廳停車場使用（見本院卷第85頁
      ），故附圖編號所示A位置縱使未興建系爭房屋，被告於
      出租其土地供人經營餐廳時亦將上開土地供餐廳停車場使
      用，另被告雖稱原告於94年底前將系爭土地出租證人阮坤
      長，然為原告所否認，被告亦未舉證已實其說，所陳不足
      採信，是原告請求被告戊○○○就附圖編號A、B部分應給
      付原告自90年9月1日起至90年12月15日、90年9月1日起至
      95年3月30日共計2萬4,599元「【44（占用總面積）×3,2
      00（申報地價）×10％×106/365＝4,089，元以下4捨5入
      】＋【14（占用總面積）×3,200（申報地價）×10％×
     （4 ＋211/365）＝20,510，元以下4捨5入】＝24,599」，
      於法有據，應予准許，逾此範圍之請求，為無理由，應予
      駁回。另被告丁○○就附圖編號A、B部分應給付原告自90
      年12月16日起至95年8月30日、95年3月31日起至95年8月
      30 日共計6萬8,150元及自95年9月1日起至拆屋還地之日
      止，按年給付原告1萬8,560元。「【44（占用總面積）×
      3,200（申報地價）×10％×（4＋258/365）＝66,272，
      元以下4捨5入】＋【14（占用總面積）×3,200（申報地
      價）×10％×153/365）＝1,878，元以下4捨5入】＝68,1
      89、【58（占用總面積）×3,200（申報地價）×10％＝
      18,560，元以下4捨5入】」，於法有據，應予准許，逾此
      範圍之請求，為無理由，應予駁回。
五、綜上所述，原告本於所有權人之地位依所有物返還請求權、
    不當得利及侵權行為之法律關係，請求：（一）被告丁○○
    應將坐落於系爭土地如附圖所示A部分面積44平方公尺鋼骨
    造房屋及B部分面積14平方公尺鋼骨造停車棚拆除，將該土
    地交還原告。二、被告戊○○○應給付原告2萬4,599元；被
    告丁○○應給付原告6萬8,150元及自95年9月1日起至交還前
    開土地之日止，按年給付原告1萬8,560元，為有理由，應予
    准許。逾此部分之請求，則為無理由，應予駁回。
六、原告陳明願供擔保，聲請宣告假執行，核無不合，爰酌定相
    當擔保金額准許之。原告敗訴部分，其假執行之聲請失所附
    依，應併予駁回之。
七、本件事證已臻明確，兩造其餘攻擊防禦方法，經審酌結果亦
    不影響本判決之結果，爰不以一一論述，併予敘明。
八、據上結論：原告之訴為一部有理由、一部無理由，依民事訴
    訟法第79條、第85條第1項但書、第390條第2項，判決如主
    文。
中　　華　　民　　國　　96　　年　　7 　　月　　23　　日
                  民事第一庭法　官　吳芝瑛
如對本判決上訴須於判決送達後20日內向本院提出上訴狀。
以上正本證明與原本無異。
中　　華　　民　　國　　96　　年　　7 　　月　　23　　日
                            書記官　馮澤文
